---
title: "Aplicando a teoria do valor extremo no cálculo de risco de índices setoriais da Bovespa"
author: "Rafael Felipe Bressan"
date: "`r format(Sys.Date(), '%d/%m/%Y')`"
output:
  iosp::ioslides_plus:
    footer: "Grupo de Pesquisa em Economia Aplicada - GEA"
    widescreen: false
    logo: ../artigo/figs/marca_udesc.png
    css: ['css/box.css', 'css/lecture.css']
bibliography: library.bib
---

```{css, echo=FALSE}
.title-slide hgroup h1 {
  font-size: 52px;
  letter-spacing: 0;
}
```

```{r setup, include = FALSE}
knitr::opts_chunk$set(echo = FALSE)
knitr::opts_chunk$set(fig.width = 8.1)
knitr::opts_chunk$set(fig.height = 5.8)
knitr::opts_chunk$set(fig.align = 'center')

library(tidyverse)
library(ggthemes)
```

## Agenda {.build}

- Motivação
- Valor em Risco - VaR
- Teoria do Valor Extremo - EVT
- Modelo EGARCH
- Índices Utilizados
- Resultados

# Introdução

## Motivação 

- Princípios de Basileia 
- Instituições Financeiras devem manter reservas de capital contra riscos de mercado, crédito, liquidez, entre outros
- Riscos de mercado,  Valor em Risco - VaR e *Expected Shortfall* - ES.
- Estimação excessiva do risco gera excesso de capital em reserva. Custo para a instituição.
- Subestimação deste risco pode levar a IF a uma crise de liquidez e eventualmente a insolvência.

## Valor em Risco | definição

- VaR é uma medida de risco de mercado do portfolio
- Maior valor de perda esperado para um determinado período e dado nível de confiança
- VaR é um quantil $\alpha$ da distribuição de perdas que delimita a cauda.

## VaR | distribuição de perdas

```{r var}
# fig.cap = "VaR é um quantil da distribuição de perdas."
# fig.cap = "ES é o valor esperado das perdas, dado que a perda exceda o VaR."
x <- seq(-3, 3, by = 0.05)
y <- dnorm(x)
df <- data.frame(x, y)
p <- ggplot(df, aes(x, y)) + 
  geom_area(data = subset(df, x > 1.2), fill = "tomato") +
  #geom_area(data = subset(df, x < -1.96), fill = "red") +
  #geom_area(data = subset(df, x > 1), fill = "lightgreen") +
  #geom_area(data = subset(df, x > 1.96), fill = "green") +
  geom_line() +
  labs(title = "Perdas", x = "", y = "") +
  # geom_segment(aes(x = 1.2, y = 0, xend = 1.2, yend = dnorm(1.2))) +
  # geom_segment(aes(x = 2, y = 0, xend = 2, yend = dnorm(2))) +
  geom_segment(aes(x = 1.2, y = 0, xend = 1.2, yend = 0.4)) +
  geom_segment(aes(x = 2, y = 0, xend = 2, yend = 0.4), linetype = "dotted") +
  theme_economist_white()

p + annotate("text", x = c(1.5, 1.6, 2.3), y = c(0.35, 0.03, 0.35), 
           label = c("VaR[alpha]", "1 - alpha", "ES[alpha]"), parse = TRUE, size = 6)
```

# Fundamentação Teórica

## Teoria do valor extremo | fundamentos {.build}

- EVT é um ramo da estatística que trata de eventos raros, distantes da mediana
- Aplicações em hidrologia, geologia, seguros e finanças, entre outros
- Distribuições de probabilidade com caudas longas
- Se adequa aos fatos estilizados dos retornos financeiros

## Teoria do valor extremo | definições {.build}

- Existem duas abordagens para a EVT
    + Máximos em bloco - $M_n$
    + Peaks-over-threshold - POT
  
- POT é a mais utilizada na prática
- Desperdiça um menor número de observações

## Teoria do valor extremo | definições {.build}

**Definição**(Distribuição de valores extremos generalizada - GEV). Uma distribuição GEV é definida por sua função de densidade de probabilidade:

$$
	H_\xi(x) = 
	\begin{cases}
	exp(-(1+\xi x)^{-\frac{1}{\xi}}), & \xi \neq 0,\\
	exp(-e^{-x}), & \xi = 0,\\
	\end{cases}
$$

- Teorema de Fisher-Tippett-Gnedenko demonstra que a distribuição de $M_n$ quando $n \rightarrow \infty$ converge para uma GEV e diz-se que $F \in MDA(H_\xi)$
- Nossa distribuição de perdas $F$ pertence ao domínio de atração de máximos de $H_\xi$ 

## Teoria do valor extremo | definições {.build}

```{r pot}
set.seed(123)
n <- 1:20
loss <- rnorm(length(n), 0, 0.05)
u <- rep(median(sqrt(loss^2)), times = length(n))
df <- tibble(n, loss, u)
ggplot(df, aes(x = n, y = loss)) +
  geom_segment(aes(y = 0, yend = loss, xend = n)) +
  geom_hline(aes(yintercept = u[1]), color = "darkgreen") +
  labs(title = "Peaks-over-threshold",
       x = "",
       y = "Perda") +
  scale_y_continuous(label = scales::percent) +
  scale_x_discrete(breaks = n) +
  annotate("segment", x = 16, xend = 16, y = u[1], yend = loss[16],
           color = "red") +
  annotate("text", x = c(0.1, 17), y = c(0.032, 0.07), label = c("Limiar", "Excesso")) +
  theme_economist_white()
```

## Teoria do valor extremo | definições {.build}

**Teorema** (Pickands-Balkema-de Haan):
	Seja *X* uma variável aleatória com função de distribuição $F \in MDA(H_\xi)$. A distribuição dos excessos sobre um limiar *u* adequado tem a função de Distribuição Generalizada de Pareto - GPD:

$$
  G_{\xi,\beta(u)}(X) = 
  \begin{cases}
    1- \left(1+ \frac{\xi x}{\beta(u)} \right)^{-\frac{1}{\xi}}, & \xi \neq 0,\\
    1-exp\left(-\frac{x}{\beta(u)}\right), & \xi = 0,\\
  \end{cases}
$$

- Se $F \in MDA(H_\xi)$, então a distribuição dos excessos $F_u \rightarrow  G_{\xi,\beta(u)}$

## Teoria do valor extremo | peaks-over-threshold

- Como se deve escolher o valor **adequado** do limiar?
    + Gráficos de vida residual média
    + Escolher o menor valor de _u_ onde a relação é linear
    + Na prática, número de excessos observados em torno de 100 

## Filtro EGARCH

- O modelo GARCH exponencial ou EGARCH de @Nelson1991 lida também com o efeito alavancagem, além da heterocedasticidade

\begin{align*}
	L_t=&\mu+ \sum_{i=1}^r\phi_i L_{t-i}+ \sum\limits_{j=1}^{s}\theta_j\epsilon_{t-j} +\epsilon_t \\
	\ln(\sigma_t^2)=&\omega+ \sum\limits_{i=1}^{p}(\alpha_i Z_{t-i}+ \gamma_i(|Z_{t-i}|-E|Z_{t-i}|))+ \sum\limits_{j=1}^{q}\beta_j \ln(\sigma_{t-j}^2) \\
	\epsilon_t=&\sigma_t Z_t
\end{align*}

# Modelo

## Modelo eGARCH-EVT

- Seguiremos os passos propostos por @McNeil2000.
- Modelo completo para as medidas de risco $VaR_\alpha$ e $ES_\alpha$ condicionais dada a distribuição de perdas $L_t$ de um ativo será, portanto:

\begin{align*}
L_t=&\mu+ \phi_1 L_{t-1}+ \epsilon_t \\
\epsilon_t=&\sigma_t Z_t\\
\ln(\sigma_t^2)=&\omega+ \sum_{i=1}^{2}(\alpha_i Z_{t-i}+ \gamma_i(|Z_{t-i}|-E|Z_{t-i}|))+ \beta_1 \ln(\sigma_{t-1}^2) \\
Z_t\sim &\mathcal{D}(0,1) \text{ e } \mathcal{D} \in MDA(H_\xi)
\end{align*}

## VaR e ES parametrizados

- Medidas de risco neste modelo condicional serão:

\begin{align*}
VaR_\alpha^t=&\mu_{t+1}+\sigma_{t+1}z_\alpha, \\
ES_\alpha^t=&\mu_{t+1}+\sigma_{t+1}E[Z | Z>z_\alpha]
\end{align*}
onde $z_\alpha$ é o quantil $\alpha$ das inovações *Z*.

## Comparação EVT condicioanl _versus_ Normal incondicional

<!-- ![S&P500](./figs/artigo-sp500backtest) -->

# Dados utilizados

## Seis índices de ações

<!-- ![Retornos logarítimicos dos índices de ações](./figs/artigo-retornos_2_3.pdf) -->

## Estatísticas descritivas dos retornos

## Descritivas pós filtragem

<!-- \include(tables/artigo-tab-garchstats) -->

# Resultados

## Teste fora da amostra

- Período de _backtest_ vai de 01/01/2009 a 30/08/2017
- Avaliação dos modelos através de três testes estatístios
- Cobertura incondicional de Kupiec
- Independência entre violações de Christoffersen & Pelletier
- Conjunto de confiança de modelos de Hansen

## Teste de Kupiec

<!-- \include(tables/artigo-tab-varviol) -->

## Sumário de rejeições de modelo bem especificado

<!-- \include(tables/artigo-tab-vartest_suma) -->

## MCS de Hansen

<!-- \include(tables/artigo-tab-mcs) -->

## Referências {.smaller}
